【裁判字號】    99,訴,642
【裁判日期】    990831
【裁判案由】    債務人異議之訴
【裁判全文】
臺灣臺南地方法院民事判決               99年度訴字第642號
原      告  乙○○
訴訟代理人  王盛鐸律師
            王建強律師
            陳欣怡律師
            蔡文斌律師
被      告  丙○○
訴訟代理人  甲○○
上列當事人間債務人異議之訴事件，經本院於民國99年8月27 日
言詞辯論終結，判決如下：
    主  文
本院99年度司執字第20389號拍賣抵押物強制執行事件對原告之
強制執行程序，應予撤銷。
訴訟費用新臺幣壹萬仟壹佰柒拾柒元由被告負擔。
    事實及理由
一、本件被告經合法通知，未於最後言詞辯論期日到場，核無民
    事訴訟法第386條所列各款情形，爰依原告之聲請，由其一
    造辯論而為判決。
二、原告起訴主張：
（一）被告於民國（下同）98年9月23日具狀主張，原告曾於90
      年5月10日向其借款新臺幣（下同）1,300,000元，並提供
      原告名下坐落臺南縣仁德鄉○○段259地號、田、面積531
      .46 平方公尺權利範圍全部之土地設定1,300,000元之普
      通抵押權給被告作為擔保，並因此於90年5月10日（應為
      90年5月1日之誤）簽發面額1,500,000元之本票，但原告
      多年來未清償該借款，為此向鈞院聲請裁定拍賣上揭土地
      ，嗣由鈞院以98年度司拍字第1092號民事裁定准予拍賣，
      被告即以該民事裁定為執行名義，聲請就原告名下上揭土
      地強制執行，由鈞院以99年度司執字第20389號執行中，
      目前已鑑價完畢。
（二）原告於90年間所提供坐落臺南縣仁德勝利段259地號之土
      地給被告設定1,300,000元之抵押權，是作為向被告購買
      橡膠輪貨款擔保之用，後來經會算，原告只積欠人民幣2
      萬多元，並非尚欠1,300,000萬元。至於原告簽立面額1,5
      00,000萬元之本票，係原告之另1筆坐落仁德鄉○○段27
      7 地號之土地，於當時恐遭歸仁鄉農會提出拍賣，被告要
      求原告簽發該本票，以便參與分配，實際上原告並未另外
      積欠被告貨款或借款1,500,000元。
（三）原告於收到拍賣抵押物之民事裁定後曾委託律師發函給被
      告要求會算協商，因被告在大陸經商，透過第3人傳真明
      細給原告，內容顯示原告只欠人民幣37,600元，嗣再傳真
      16 張送貨單給原告，但其中卻只有6張原告有簽名，金額
      共人民幣23,660元而已，原告不否認送貨單有簽名部份確
      實有收到貨物，其餘未簽名之部份則否認。
（四）原告提供土地設定抵押，並未向被告借款，所簽發之面額
      1,500,000元之本票，實際上債權亦不存在，至於尚欠人
      民幣23,660元之貨款，依前揭明細表及送貨單上所顯示之
      日期，均係發生於90年及91年1月，亦早已逾民法第127條
      第8款所規定之2年請求權時效。又原告當初提供土地設定
      抵押權，目的係擔保所欠之貨款，被告之貨款請求權既在
      93年1月間即已罹時效，依民法第880條之規定，抵押權人
      於消滅時效完成後5年間不實行其抵押權者，其抵押權消
      滅。本件原告遲於98年9月23日始具狀聲請拍賣抵押物，
      顯係在抵押權消滅以後，其實行抵押權自於法不合，爰依
      強制執行法第14條第2項之規定，提起本件債務人異議之
      訴。
（五）對被告抗辯之陳述：
  １、原告否認曾對被告訴訟代理人承認貨款存在；且於時效完
      成之後，縱使有承認也不產生時效中斷之事由。
  ２、原告於拍賣抵押物事件閱卷之後即向律師諮詢，諮詢後就
      立即聲請停止強制執行，並提起本件訴訟，原告並未拋棄
      時效抗辯，亦未默許放棄時效消滅之抗辯。
（六）並聲明：如主文所示。
三、被告經合法通知，未於最後言詞辯論期日到場，惟其之前曾
    於99年7月30日言詞辯論期日到場，並提出答辯狀，其陳述
    略稱：
（一）本件債權即原告簽立之1,500,000元本票之原因性：原告
      雖主張該本票之簽立乃為參與分配原告坐落仁德鄉○○段
      277地號之土地拍賣款項，非積欠之貨款或借款云云，然
      而系爭本票實係因泰陽橡膠廠股份有限公司請原告代銷拋
      光輪，鑑於貨款價格尚未確定，故請被告（應係原告之誤
      ）先開立1,500,000元之本票，作為貨款之擔保。故原告
      於前開書狀之指述，被告予以否認。
（二）時效抗辯部份：原告簽發之150萬元本票，實際上係為貨
      款擔保，且由於原告於銷貨後遲遲藉口未給付積欠之貨款
      ，故沒收該擔保金，實際上該債權確實存在無誤。依最高
      法院83年臺上字第2924號判決意旨：「查時效利益之拋棄
      係處分行為之一種，應由因時效受利益之人，對於時效完
      成受不利益之當事人，以意思表示為之。民法第147條僅
      就時效利益之預先拋棄加以禁止，則於時效完成後拋棄時
      效之利益，顯非法之所禁。因時效受利益之人知時效完成
      之事實而為承認者，其承認自可認為拋棄時效利益之默示
      意思表示，時效完成之利益一經拋棄，即回復時效完成前
      之狀態，因時效受利益之人不得再以時效業經完成拒絕給
      付。」被告提出聲請本票裁定以來，業經鈞院以98年度司
      拍字第1092號民事裁定准予拍賣，並由鈞院以99年度司執
      字第20389號執行中，原告自被告提出聲請以來皆未提出
      反駁，應認為原告有拋棄時效利益之默示意思表示，自不
      得再主張時效抗辯。故原告於訴訟中主張時效已消滅，於
      法無據。
（三）原告向被告訂貨，被告出貨之後，目前原告尚欠被告人民
      幣37,600元，合新臺幣16萬餘元之貨款。
（四）並聲明：原告之訴駁回。
四、得心證之理由：
（一）程序方面：本件被告經合法通知，未於言詞辯論期日到場
      ，核無民事訴訟法第386條各款所列情形，爰依原告聲請
      ，由其一造辯論而為判決。
（二）查本件被告於98年10月2日具狀向本院聲請拍賣抵押物，
      其理由略稱：原告曾於90年5月10日向被告借款1,300,000
      元，並提供原告名下坐落臺南縣仁德鄉○○段259地號、
      田、面積531.46平方公尺權利範圍全部之土地設定1,300,
      000元之普通抵押權給被告作為擔保，但原告多年來未清
      償該借款，為此聲請裁定拍賣抵押物等語，嗣經本院於98
      年11月25日以98年度司拍字第1092號民事裁定准予拍賣。
      被告於99年3月17日以上述拍賣抵押物裁定為執行名義，
      改稱借款額為1,500,000元，並提出原告於90年5月1日所
      簽發之面額1,500,000元之本票1紙，聲請就原告名下前述
      土地強制執行，由本院以99年度司執字第20389號執行案
      件執行中，目前已鑑價完成，尚未執行完畢等情，業經本
      院調閱98年度司拍字第1092號拍賣抵押物事件卷宗、土地
      強制執行，由本院以99年度司執字第20389號強制執行卷
      宗核閱屬實，且為兩造所未爭執，自可信為真實。
（二）按執行名義成立後，如有消滅或妨礙債權人請求之事由發
      生，債務人得於強制執行程序終結前，向執行法院對債權
      人提起異議之訴。執行名義無確定判決同一之效力者，於
      執行名義成立前，如有債權不成立或消滅或妨礙債權人請
      求之事由發生，債務人亦得於執行程序終結前提起異議之
      訴。強制執行法第14條第1項前段、第2項定有明文。該條
      所定債務人異議之訴以排除執行名義之執行力為目的，故
      該條所謂強制執行程序終結，係指執行名義之強制執行程
      序終結而言，執行名義之強制執行程序，進行至執行名義
      所載債權全部達其目的時，始為終結，故執行名義所載債
      權，未因強制執行全部達其目的以前，債務人得提起異議
      之訴（參照司法院院字第2776號解釋）。本院99年度司執
      字第20389號強制執行事件之執行程序尚未終結，原告係
      以無確定判決同一效力之執行名義－拍賣抵押物裁定成立
      前請求權時效消滅為由，提起債務人異議之訴，符合上開
      強制執行法之規定，先此敘明。
（三）次查：原告於聲請拍賣抵押物及聲請強制執行書狀，雖稱
      其債權係屬借款云云，惟於兩造之抵押權設定契約書「聲
      請登記之外之約定事項」欄第4.點業已註明：「本件抵押
      權係為貨款之擔保」，而被告於98年10月16日提出之補正
      狀中，亦陳明所擔保者為貨款（以上均見98年度司拍字第
      1092號拍賣抵押物事件案卷），於本案審理中，被告復已
      自認兩造間實屬貨物之買賣關係，原告所簽發之本票及提
      供之擔保物事實上係屬貨款之擔保等情，而被告提出之貨
      款明細表，復與原告起訴狀所附者相同，則原告主張抵押
      權所擔保者係貨款而非借款債務一節，自堪信為真實。
（四）按民法第127條明定：「左列各款請求權，因二年間不行
      使而消滅：……八、商人、製造人、手工業人所供給之商
      品及產物之代價。」是以貨款請求權之消滅時效為2年。
      次按「時效完成後，債務人得拒絕給付。」民法第144條
      第1項亦有明文規定。查原告積欠之貨款究竟若干，兩造
      固有爭執：原告主張僅積欠人民幣23,660元，被告則主張
      原告積欠人民幣37,600元，惟依兩造所不爭執之貨款明細
      表以觀，原告所欠貨款係自90年5月12日起，至91年1月10
      日止，距被告聲請強制執行之99年3月17日，確已逾2年之
      時效無誤。
（五）被告雖辯稱：99年6月中旬被告訴訟代理人打電話予原告
      時，原告於電話中承認人民幣37,600元之貨款債權存在云
      云，惟為原告所否認，被告復無法舉證以實其說，自非可
      採。
（六）被告又辯稱；原告自被告提出拍賣抵押物聲請以來皆未提
      出反駁，應認為原告有拋棄時效利益之默示意思表示云云
      ，亦為原告所否認。查本院以98年度司拍字第1092號拍賣
      抵押物裁定准許後，該裁定於99年1月11日送達予相對人
      即本件原告，原告旋於99年1月19日聲請閱卷，並委任律
      師，於99年2月9日由蔡文斌律師發函予被告，略稱貨款金
      額僅人民幣2萬多元、本票係另筆土地恐遭農會拍賣而簽
      發予原告以便參與分配，請被告於99年2月底前出面與原
      告會算協商及協商，否則將向法院提出債務人異議之訴等
      語（見原證五），嗣因被告仍於99年3月17日向本院聲請
      強制執行，原告乃於99年5月11日向本院提出本件債務人
      異議之訴，堪認原告已積極主張權利，並無任何拋棄時效
      利益之默示意思表示。故被告此項抗辯，亦非可採。
（七）債權罹於消滅時效雖不生權利消滅效果，債權人仍得對債
      務人財產聲請強制執行，但債務人取得抗辯權，得據以抗
      辯而拒絕履行。從而原告以貨款已罹於時效，而拒絕給付
      ，即屬有據。
五、綜上所述，原告主張依據強制執行法第14條第1項之規定，
    提起本件債務人異議之訴，並據而請求撤銷本院99年度司執
    字第20389號拍賣抵押物強制執行事件對原告之強制執行程
    序，於法有據，應予准許，爰判決如主文第1項所示。
六、按法院為終局判決時，應依職權為訴訟費用之裁判，民事訴
    訟法第87條第1項定有明文。查本件訴訟標的價額核定為1,
    222,358元，裁判費為13,177元，此外無其他訴訟費用之支
    出，故本件之訴訟費用額確定為13,177元，應由敗訴之被告
    負擔。
七、本件判決結果已臻明確，兩造其餘之攻擊、防禦及舉證均經
    本院審酌，認為對判決結果均無影響，自無遂一詳為論駁之
    必要，併此敘明。
八、據上論結，本件原告之訴為有理由，依民事訴訟法第385條
    第1項前段、第78條、第87條第1項，判決如主文。
中    華    民    國    99    年    8     月    31    日
                  民事第二庭    法  官  林念祖
以上正本係照原本作成
如對本判決上訴，須於判決送達後20日內向本院提出上訴狀（應
表明上訴聲明、上訴理由，附繕本1件），並繳納上訴裁判費用
。如委任律師提起上訴者，須一併將上訴審裁判費繳齊。
中    華    民    國    99    年    8     月    31    日
                                書記官  陳南山

司法院資訊處製作；財團法人民間司法改革基金會備份。
